ACORDAO-COMPLETO-2412959

ACÓRDÃO 7629/2021 ATA 14/2021 - PRIMEIRA CÂMARA

VISTOS, relatados e discutidos estes autos de tomada de contas especial instaurada pelo Ministério do Turismo (MTur) contra a Associação Sergipana de Blocos de Trio (ASBT) e seu presidente, Sr. Lourival Mendes de Oliveira Neto, originalmente, em razão da impugnação total das despesas do convênio 113/2010/MTur (Siconv 732314) , cujo objeto era apoiar a realização do projeto intitulado "Santana Folia".
ACORDAM os Ministros do Tribunal de Contas da União, reunidos em sessão da 1ª Câmara, diante das razões expostas pelo relator, em:
9.1.  rejeitar as alegações de defesa apresentadas pela Associação Sergipana de Blocos de Trio (ASBT) e pelo Sr. Lourival Mendes de Oliveira Neto;
9.2. considerar revel a empresa Alberto Gomes Canuto -ME;
9.3. julgar irregulares as contas do Sr. Lourival Mendes de Oliveira Neto e da Associação Sergipana de Blocos de Trio (ASBT) , com fundamento nos artigos 1º, I, 16, III, alínea 'c', 19, caput, e 23, III, 'c', da Lei 8.443/1992, e condená-los, solidariamente com a empresa Alberto Gomes Canuto -ME, ao pagamento da importância de R$ 51.327,00 (cinquenta e um mil e trezentos e vinte sete reais) , atualizada monetariamente e acrescida de juros de mora, calculados desde 6/7/2010, até a data do efetivo recolhimento, fixando-lhes o prazo de 15 (quinze dias) , a contar da notificação, para que comprovem, perante o Tribunal, o recolhimento do débito ao Tesouro Nacional;
9.4. aplicar, individualmente, à Associação Sergipana de Blocos de Trio (ASBT) e ao Sr. Lourival Mendes de Oliveira Neto, a multa prevista no art. 57 da Lei 8.443/1992 c/c o art. 267 do RI/TCU, no valor de R$ 45.000,00 (quarenta e cinco mil reais) , fixando-lhes o prazo de 15 (quinze) dias, a contar da notificação, para que comprovem, perante este Tribunal (art. 214, III, 'a', do RI/TCU) , o recolhimento da dívida aos cofres do Tesouro Nacional, atualizada monetariamente desde a data do presente acórdão até a do efetivo recolhimento, se for paga após o vencimento, na forma da legislação em vigor;
9.5. aplicar à Alberto Gomes Canuto -ME, a multa prevista no art. 57 da Lei 8.443/1992 c/c o art. 267 do RI/TCU, no valor de R$ 22.500,00 (vinte e dois mil e quinhentos reais) , fixando-lhe o prazo de 15 (quinze) dias, a contar da notificação, para que comprove, perante este Tribunal (art. 214, III, 'a', do RI/TCU) , o recolhimento da dívida aos cofres do Tesouro Nacional, atualizada monetariamente desde a data do presente acórdão até a do efetivo recolhimento, se for paga após o vencimento, na forma da legislação em vigor;
9.6. autorizar, desde logo, se requerido, com fundamento no art. 26, da Lei 8.443/1992, c/c o art. 217, §§ 1º e 2º do RI/TCU, o parcelamento das dívidas em até 36 parcelas, incidindo, sobre cada parcela, corrigida monetariamente, os correspondentes acréscimos legais, fixando-lhes o prazo de quinze dias, a contar do recebimento da notificação, para comprovarem, perante o Tribunal, o recolhimento da primeira parcela, e de trinta dias, a contar da parcela anterior, para comprovarem os recolhimentos das demais parcelas, devendo incidir, sobre cada valor mensal, atualizado monetariamente, os juros de mora devidos, no caso do débito, na forma prevista na legislação em vigor, alertando os responsáveis de que a falta de comprovação do recolhimento de qualquer parcela importará o vencimento antecipado do saldo devedor, nos termos do § 2º do art. 217 do Regimento Interno deste Tribunal;
9.7. autorizar, desde logo, nos termos do art. 28, II, da Lei 8.443/1992, a cobrança judicial das dívidas, caso não atendidas as notificações;
9.8. encaminhar cópia da deliberação ao procurador-chefe da Procuradoria da República em Sergipe, em cumprimento ao disposto no § 3º do art. 16 da Lei 8.443/1992 c/c o § 7º do art. 209 do RITCU;
9.9. arquivar o processo.

Tomada de contas especial instaurada em razão da impugnação total das despesas de convênio, cujo objeto era apoiar a realização do projeto intitulado Santana Folia.

Primeira Câmara

Inicialmente, manifesto-me no sentido de acompanhar o voto proferido pelo eminente relator, sem prejuízo de registrar breves esclarecimentos acerca de meu posicionamento.
Nos processos que tratam da realização de eventos que envolvem a contratação de artistas, tenho defendido a aplicação do entendimento firmado a partir do Acórdão 1.435/2017-TCU-Plenário, proferido em sede de consulta formulada pelo Ministro do Turismo nos autos do TC 022.552/2016-2. 
Em linhas gerais, a partir da referida decisão, o Tribunal firmou entendimento, com caráter normativo, no sentido de que eventuais impropriedades na inexigibilidade de licitação para contratação de artistas ou bandas não ensejariam, por si só, a condenação em débito dos responsáveis.
Ainda segundo o referido julgado, a existência de dano ao erário seria evidenciada, em cada caso concreto, quando houvesse indícios de inexecução do evento ou quando não fosse possível comprovar o nexo de causalidade, que poderia ocorrer por meio da comprovação de que os pagamentos tenham sido recebidos pelo artista ou por seu representante devidamente habilitado, seja detentor de contrato de exclusividade, portador de instrumento de procuração ou carta de exclusividade.
Recentemente, esta 1ª Câmara tem exarado decisões no sentido de que, para aqueles eventos executados antes da edição da Portaria MTur 153/2009, não é razoável exigir a apresentação de comprovantes assinados pelos artistas ou seus representantes legais diretos, visto que não era expressamente prevista nos termos de convênios ou normativos da época, sendo regra a demonstração do pagamento apenas por meio da empresa intermediadora.
Para os demais casos, quanto ao estabelecimento do nexo de causalidade, considero-o presente quando há a comprovação de que os recursos foram pagos aos artistas diretamente ou a seus representantes devidamente habilitados. Nesse sentido o Acórdão 1.435/2017, referente à consulta respondida por este Tribunal ao Ministério do Turismo.
No tocante à apuração de eventual superfaturamento, considero que o assunto mereça análises mais aprofundadas por parte desta Corte de Contas, inobstante tenha, eu mesmo, proposto desfechos semelhantes ao que ora propõe o nobre relator em alguns processos que submeti a este colegiado.
Pondero se a imputação de débito, resultante da simples e direta diferença entre o que a empresa intermediária recebeu e o que foi pago a título de cachê aos artistas é a mais adequada interpretação. É que não se pode olvidar que as empresas incorrem em custos diversos, além do pagamento dos cachês aos artistas, na execução do contrato firmado com o município, a exemplo de despesas de transporte, alimentação, segurança etc. Além do mais, é da natureza dos contratos a obtenção de lucro. O trabalho gracioso não é inerente à natureza contratual. 
É bem verdade, como ressaltou o relator, que, na falta da justificativa de preço em momento devido, os responsáveis devem fazê-la em resposta à citação, para elidir a presunção de superfaturamento e infirmar a imputação de dano ao erário. Porém, por vezes, tal desiderato não é de fácil consecução ante o longo tempo decorrido desde os fatos, hipóteses dos processos da espécie em que este Tribunal tem se deparado, cujos fato ocorreram no período de 2008/2010.  
Não obstante essa ressalva, acompanho a proposta formulada nos presentes autos pelo nobre relator.
TCU, Sala das Sessões Ministro Luciano Brandão Alves de Souza, em 4 de maio de 2021.
Ministro VITAL DO REGO
Redator

Associação Sergipana de Blocos de Trio (ASBT).

3. Responsáveis: Alberto Gomes Canuto (04.574.995/0001-55); Associação Sergipana de Blocos de Trio (32.884.108/0001-80); Lourival Mendes de Oliveira Neto (XXX.702.215-XX).

13.1. Ministros presentes: Walton Alencar Rodrigues (Presidente), Benjamin Zymler, Vital do Rêgo e Jorge Oliveira.
13.2. Ministros-Substitutos presentes: Augusto Sherman Cavalcanti e Weder de Oliveira (Relator).

ACORDAO-COMPLETO-2570917

Acórdão 710/2023 - Primeira Câmara

WEDER DE OLIVEIRA

Trata-se de tomada de contas especial instaurada pela Secretaria Executiva do Ministério do Turismo (MTur) , em desfavor da Associação Sergipana de Blocos de Trio (ASBT) e do Sr. Lourival Mendes de Oliveira Neto, presidente da ASBT, em razão da impugnação total das despesas realizadas com os recursos do Convênio 113/2010 (Siafi/Siconv 732314) , celebrado entre o Ministério do Turismo e essa associação em 15/4/2010, e tendo por objeto a promoção e divulgação do turismo mediante apoio ao projeto intitulado "Santana Folia", no município de Santana do São Francisco/SE.
Reproduzo, com ajuste de forma, a instrução do auditor da Secretaria de Controle Externo de Tomada de Contas Especial, Secex-TCE, (peça 57) , que contou com a anuência do diretor e do titular da secretaria (peças 58 e 59) , a qual foi acompanhada pelo MP/TCU, representado pelo procurador Marinus Eduardo De Vries Marsico, o qual manifestou-se, "no essencial, de acordo com a proposta uníssona da Secex-TCE (peças 57-59) , inclusive no tocante ao montante do dano, inexistindo qualquer sugestão de melhoria que mereça ser apresentada nesta oportunidade" (peça 60) :
" (...) HISTÓRICO
2.	Nos termos do ajuste firmado pelas partes, o montante destinado à execução do objeto foi de R$ 209.000,00, sendo R$ 200.000,00 a cargo do concedente, liberado por meio das ordens bancárias 2010OB801074 (R$ 100.000,00) , 2010OB801075 (R$ 50.000,00) e 2010OB801076 (R$ 50.000,00) , em 1/7/2010 (peça 1, p. 76) , e R$ 9.000,00 a título de contrapartida da convenente.
2.1	Consta da peça 1, p. 81 que o responsável pela ASBT encaminhou a prestação de contas em 23/7/2010. 
2.2.	o Convênio 113/2010 (Siafi/Siconv 732314) foi celebrado em 15/4/2010, com vigência inicial até 17/6/2010 (peça 1, p. 45-63 e 74) , sendo prorrogado até 19/8/2010 (peça 1, p. 75) ; 
2.3.	a área técnica do MTur realizou supervisão in loco, e emitiu o Relatório 0107/2010, em 20/4/2010, atestando a execução do evento ocorrido entre 16 e 17/4/2010 e o alcance satisfatório dos resultados (peça 1, p. 64-73) ; 
2.4.	após a apresentação das contas pelo convenente, o MTur emitiu a Nota Técnica 0064/2011 (peça 1, p. 82-84) , com proposta de diligência para obtenção de novos documentos; e a Nota Técnica de Análise Financeira 092/2011 (peça 1, p. 86-91) , em que se solicitou explicações quanto às datas da justificativa de inexigibilidade, das cartas de exclusividade e da assinatura do contrato serem anteriores à vigência do convênio; bem como quanto a não contratação da empresa que apresentou a melhor proposta; 
2.5.	posteriormente, a Nota Técnica de Reanálise 0193/2012, de 15/3/2012 (peça 1, p. 100-101) , aprovou a execução física do convênio; 
2.6.	a partir do conhecimento do Relatório de Demandas Externas (RDE) 00224.001217/2012-54 (peça 1, p. 102-165) , resultante das ações de controle desenvolvidas pela Controladoria-Geral da União (CGU) na ASBT; o Ministério do Turismo, valendo-se do princípio da autotutela, reviu o seu posicionamento anterior e emitiu a Nota Técnica de Reanálise Financeira 524/2014 (peça 1, p. 169-173) , aprovando a execução física e reprovando a execução financeira do convênio em apreço, com a imputação de débito pelo valor integral repassado.
2.7.	o Relatório de TCE 270/2015 (peça 1, p. 193-197) , confirmou as irregularidades apontadas na Nota Técnica de Análise Financeira 524/2014, concluindo pela não comprovação do valor total repassado de R$ 200.000,00, e responsabilidades solidárias do Sr. Lourival Mendes de Oliveira e da ASBT (peça 1, p. 207) ;  
3.	No âmbito deste Tribunal, preliminarmente, examinou-se as informações integrantes do processo de tomada de contas especial, instaurado pelo MTur, tendo sido proposta a citação da ASBT e do seu presidente, o Sr. Lourival Mendes de Oliveira Neto (peças 5 e 6) 
4.	Os responsáveis apresentaram alegações de defesa idênticas (peças 15 e16) , tendo ao final do exame, a Unidade Técnica (peça 17, 18 e 19) concluído que as alegações de defesa apresentadas deviam ser rejeitadas, ensejando as irregularidade das contas e a condenação em débito dos respectivos responsáveis, com a aplicação da multa prevista no art. 57 da Lei 8.443, de 1992.
5.	O Parecer do MP/TCU (peça 20) discordou da proposta da Unidade Técnica considerando que o processo em exame muito se assemelhava com o que foi discutido no TC Processo 033.479/2015-1, no qual o MP/TCU emitiu parecer com divergência da proposta da Unidade Técnica de condenação em débito integral, porque não anuiu à conclusão de impossibilidade de estabelecimento do nexo causal diante da hipótese de que a apresentação dos recibos e notas fiscais pelas bandas contratadas poderia, conjuntamente com outros elementos convergentes, comprovar a regularidade das despesas, apesar de no processo constar que as bandas receberam importância inferior ao estabelecido no plano de trabalho.
6.	Dessa forma, à vista dos elementos existentes no processo, e ainda em função da semelhança destes autos com o TC Processo 033.479/2015-1, o Parquet sugeriu que, para saneamento do processo, fosse feita determinação para que a Secex-SE providenciasse cópia da prestação de contas, notas fiscais, inclusive das bandas contratadas, extratos bancários, cópia do processo de licitação e contrato da empresa Alberto Gomes Canuto (ME) . 
7.	O Relator do processo, por meio de Despacho (peça 21) , observou que a Coordenação-Geral de Análise de Projetos do MTur, por meio do Parecer técnico 279/2010, aprovou a proposição de convênio, incluído o plano de aplicação detalhado (peça 1, p. 27 a 31) .
8.	Entre outros requisitos examinados, necessários à aprovação do ajuste, constou do referido parecer técnico e foi considerado no parecer Conjur/MTur 306/2010 (item 'D') a análise dos custos especificados no plano de trabalho (peça 1, p. 42) :
" Isto posto, julgamos oportuna a aprovação, considerando que os custos indicados no Projeto são condizentes com o praticado no mercado local, tendo por base as propostas anexadas ao sistema apresentadas e já atestados".
9.	Embora as irregularidades ensejadoras desta TCE estejam afetas, também, aos preços pagos às empresas/artistas contratados, observou o Relator que não foram carreados ao processo os elementos balizadores dos itens orçados pela ASBT, que foram objeto de análise pelo MTur e que serviram de base à aprovação do convênio em questão.
10.	Nesse sentido, o Relator do processo determinou a realização de diligência ao Ministério do Turismo para encaminhar as evidências e os documentos apresentados pela ASBT, quando da proposição à celebração de convênio (incluindo os anexos da proposta 019112/2010) , bem como dos demais elementos de análises que corroboraram ou que serviram de suporte para o MTur afirmar/concluir que os itens de preços apresentados pela entidade proponente estavam dentro dos preços praticados/observados no mercado local à época da celebração do convênio.
11.	Em resposta a diligência deste Tribunal, a Assessoria Especial de Controle Interno (AECI) do MTur, por meio do Ofício 835/2017/AECI, encaminhou, em 17/7/2010, a documentação (Peça 25) .
12.	Após a análise da referida diligência a Secex/SE, tendo em vista que restou consignado que o evento foi realizado, e ainda considerando o entendimento firmado no Acórdão 1435/2017-TCU-Plenário, de relatoria do Ministro Vital do Rêgo, propôs que a imputação de débito deve se referir à divergência entre os valores contratados e os declarados como efetivamente recebidos pelas bandas a título de cachê, e correspondente à diferença entre o que foi efetivamente recebido pelas bandas e o valor sacado da conta específica para pagamento da empresa intermediária, no valor de R$ 43.200,00, em 1/7/2010 (peças 29, 30 e 31) . Por oportuno, destaca-se o seguinte trecho da instrução à peça 19:
13.	Em relação à parte da diligência que trata do envio das evidências e dos documentos apresentados pela Associação Sergipana de Blocos e Trios, quando da proposição à celebração de convênio, o MTur anexou aos autos os recibos emitidos pela empresa intermediária Alberto Gomes Canuto ME para as bandas que se apresentaram no evento, conforme se segue (peça 25, p. 165-170) :
Recibos emitidos pela empresa Alberto Gomes Canuto ME
	Favorecido
	Data
	Valor (R$) 

	Banda Sambacana
	16/4/2010
	15.200,00

	Banda karisma
	16/4/2010
	38.000,00

	Banda Estação do Axé
	16/4/2010
	15.200,00

	Banda Nairê
	17/4/2010
	38.000,00

	Banda Richardson
	17/4/2010
	15.200,00

	Banda Ciganos do Arrocha
	17/4/2010
	15.200,00

	Total
		136.800,00

13.1	Cabe destacar que, da totalidade dos recursos repassados (R$ 209.000,00) , R$ 29.000,00 foi destinado à locação de palco para realização do evento, conforme se vê na Nota Fiscal 000141 (peça 25, p. 171) , bem como no comprovante de depósito realizado para a empresa Exata Produções e locações Ltda. (peça 25, p. 173) .  
13.2	O restante de R$ 180.000,00 destinou-se ao pagamento das bandas que se apresentaram no evento, conforme Nota Fiscal 00238 (peça 25, p. 161) e comprovante de depósito na conta corrente da empresa Alberto Gomes Canuto ME (peça 25, p. 164) .  
13.3	Confrontando-se o valor recebido pela empresa contratada pela ASBT com os valores dos recibos emitidos pelas bandas, tem-se que do valor recebido de R$ 180.000,00, a referida empresa destinou a importância de R$ 136.800,00 para o pagamento das bandas que se apresentaram no evento, o que caracteriza uma diferença de R$ 43.200,00. 
13.	O Parecer do MP/TCU (peça 32) à vista dos elementos que integram os autos, manifestou-se, no essencial, de acordo com a proposta uníssona da Secex/SE, sem acréscimo a ser sugerido.
14.	Contudo, o Relator deste processo, por meio do Despacho (peça 33) concluiu que:
24. No presente caso, não está comprovado que os preços pagos à empresa Alberto Gomes Canuto - ME. correspondiam aos preços que as atrações artísticas, diretamente ou por intermédio de seus representantes legais, haviam praticado com outros demandantes, como exigia a legislação de regência.
25. Porém, na busca da verdade material, por haver referência, no relatório de demandas externas do Ministério da Transparência, Fiscalização e Controladoria-Geral da União-CGU (peça 1, p. 140 a 142) , de que os preços efetivamente pagos às bandas Sambacana, Karisma, Estação do Axé, Nairê e Ciganos do Arrocha foram menores do que aqueles aprovados no plano de trabalho, deve ser diligenciado à CGU o envio dos recibos/declarações emitidos pelos representantes de bandas musicais que demonstrem o real valor recebido pela apresentação artística ocorrida no evento intitulado "Santana Folia", custeado com recursos do convênio MTur/ASBT 732314/2010. 
26. De posse de tais evidências, a empresa Alberto Gomes Canuto - ME., em solidariedade à ASBT e ao Sr. Lourival Mendes de Oliveira Neto, devem ser citados, estes últimos de forma complementar, pela diferença (devidamente proporcionalizada aos aportes dos partícipes) entre os valores constantes dos recibos e os valores pagos constantes das notas fiscais emitidas, e, no caso da inexistência de recibos ou de eventual declaração dos demais artistas (Banda Richardson) , pelo valor integral (devidamente proporcionalizada aos aportes dos partícipes) pago à empresa, nos seguintes termos, considerando como data de débito aquela de transferência dos valores à empresa Alberto Gomes Canuto - ME (peça 1, p. 150) :
"O débito é decorrente da não comprovação de que os artistas/bandas foram contratados por preços de mercado, exigência contida no item 'm' da parte II da cláusula terceira e da cláusula oitava do convênio MTur/ASBT 732314/2009, e no art. 45 e 46, II, da Portaria Interministerial 127/2008, bem como pela existência de evidências de superfaturamento, correspondente à diferença ente os valores pagos às empresas que se apresentaram como representantes exclusivos e os valores recebidos pelos artistas/bandas, valores presumidos como preços de mercado em razão do contexto em que ocorreram as contratações diretas e da precariedade jurídica dos instrumentos de representação".
15.	Assim, por meio do Ofício 90/2009-TCU/Sec-SE (peça 35) foi realizada diligência à CGU que enviou, por meio do Ofício 3703/2019 (peça 36) , as informações a seguir analisadas.
16.	Tendo em vista as informações trazidas pela CGU (peça 36) , seguem tabelas que apontam a divergência entre os valores contratados e os efetivamente recebidos pelas bandas que se apresentaram, a título de cachê:
	BANDAS
	VALOR INFORMADO DO CACHÊ (R$) 
	DIFERENÇA DE CACHÊ (R$) 

		PELA ASBT
	PELO REPRESENTANTE DA BANDA
	
	Banda Sambacana
	20.000,00
	14.000,00
	6.000,00

	Banda karisma
	50.000,00
	35.000,00
	15.000,00

	Banda Estação do Axé
	20.000,00
	15.200,00*
	4.800,00

	Banda Nairê
	50.000,00
	35.000,00
	15.000,00

	Banda Ciganos do Arrocha
	20.000,00
	14.000,00
	6.000,00

	TOTAL (GERAL) 
	160.000,00
	113.200,00
	46.800,00

 (*) A empresa Alberto Gomes Canuto - ME apresentou para a CGU-Regional/SE recibo, no valor de R$ 14.000,00, emitido pelo representante da Banda Estação do Axé. Entretanto, consta no Processo Judicial nº 2009.85.00.006311-0 outro recibo, emitido pelo mesmo representante, no valor de R$ 15.200,00.
	Artista Musical
	Valor Informado do Cachê (R$) 
	Diferença (R$) 

		Pela ASBT
	Pelo Representante da Banda
	
	Richardson
	20.000,00
	-
	-

17.	Com base nas tabelas retro e em obediência ao Despacho do Ministro-Relator (peça 33) , a Secex/TCE, com o pronunciamento da unidade, de 22/9/2019 (peça 41) realizou a citação da empresa Alberto Gomes Canuto - ME, em solidariedade com a ASBT e com o Sr. Lourival Mendes de Oliveira Neto, no valor de 63.920,92 (95,69% de um superfaturamento de R$ 66.800,00) , nos seguintes termos:
Irregularidade: não comprovação de que os artistas/bandas foram contratados por preços de mercado, exigência contida no item 'm' da parte II da cláusula terceira e da cláusula oitava do convênio MTur/ASBT 732314/2009, e no art. 45 e 46, II, da Portaria Interministerial 127/2008, bem como pela existência de evidências de superfaturamento, correspondente à diferença ente os valores pagos às empresas que se apresentaram como representantes exclusivos e os valores recebidos pelos artistas/bandas, valores presumidos como preços de mercado em razão do contexto em que ocorreram as contratações diretas e da precariedade jurídica dos instrumentos de representação.
17.1.	As comunicações foram feitas, de acordo com a tabela a seguir:
	Responsável
	Ofício/Edital
	Data
	Status
	peça

	Alberto Gomes Canuto - ME
	10016/2019-TCU/SECEX-SE (peça 45) 
	6/11/2019
	Recebido
	52

	Lourival Mendes de Oliveira Neto
	10013/2019 TCU/SECEX-SE (peça 46) 
	6/11/2019
	Recebido
	51

	Associação Sergipana de Blocos de Trio
	10015/2019 TCU/SECEX-SE (peça 47) 
	6/11/2019
	Recebido
	49

18.	Transcorrido o prazo regimental para apresentação das alegações de defesa, a Alberto Gomes Canuto - ME permaneceu silente, devendo ser considerado revel, nos termos do art. 12, §3º, da Lei 8.443/1992.
19.	O Sr. Lourival Mendes de Oliveira Neto e a Associação Sergipana de Blocos de Trio apresentação alegações de defesa às peças 53 e 54, a seguir analisadas.
EXAME TÉCNICO
20.	Preliminarmente, cumpre tecer breves considerações sobre a forma como são realizadas as comunicações processuais no TCU. A esse respeito, destacam-se o art. 179, do Regimento Interno do TCU (Resolução 155, de 4/12/2002) e o art. 4º, inciso III, § 1º, da Resolução TCU 170, de 30 de junho de 2004, in verbis:
Art. 179. A citação, a audiência ou a notificação, bem como a comunicação de diligência, far se-ão:
I - mediante ciência da parte, efetivada por servidor designado, por meio eletrônico, fac-símile, telegrama ou qualquer outra forma, desde que fique confirmada inequivocamente a entrega da comunicação ao destinatário;
II - mediante carta registrada, com aviso de recebimento que comprove a entrega no endereço do destinatário;
III - por edital publicado no Diário Oficial da União, quando o seu destinatário não for localizado
 (...) 
Art. 3º As comunicações serão dirigidas ao responsável, ou ao interessado, ou ao dirigente de órgão ou entidade, ou ao representante legal ou ao procurador constituído nos autos, com poderes expressos no mandato para esse fim, por meio de:
I - correio eletrônico, fac-símile ou telegrama;
II - servidor designado;
III - carta registrada, com aviso de recebimento;
IV - edital publicado no Diário Oficial da União, quando o seu destinatário não for localizado, nas hipóteses em que seja necessário o exercício de defesa".
Art. 4º. Consideram-se entregues as comunicações:
I - efetivadas conforme disposto nos incisos I e II do artigo anterior, mediante confirmação da ciência do destinatário;
II - realizadas na forma prevista no inciso III do artigo anterior, com o retorno do aviso de recebimento, entregue comprovadamente no endereço do destinatário;
III - na data de publicação do edital no Diário Oficial da União, quando realizadas na forma prevista no inciso IV do artigo anterior.
§ 1º O endereço do destinatário deverá ser previamente confirmado mediante consulta aos sistemas disponíveis ao Tribunal ou a outros meios de informação, a qual deverá ser juntada ao respectivo processo.
 (...) 
21.	Bem se vê, portanto, que a validade da citação via postal não depende de que o aviso de recebimento seja assinado pelo próprio destinatário da comunicação, o que dispensa, no caso em tela, a entrega do AR em "mãos próprias". A exigência da norma é no sentido de o Tribunal verificar se a correspondência foi entregue no endereço correto, residindo aqui a necessidade de certeza inequívoca. 
22.	Não é outra a orientação da jurisprudência do TCU, conforme se verifica dos julgados a seguir transcritos:
São válidas as comunicações processuais entregues, mediante carta registrada, no endereço correto do responsável, não havendo necessidade de que o recebimento seja feito por ele próprio (Acórdão 3648/2013-TCU-Segunda Câmara, Relator Ministro JOSÉ JORGE) ;
É prescindível a entrega pessoal das comunicações pelo TCU, razão pela qual não há necessidade de que o aviso de recebimento seja assinado pelo próprio destinatário. Entregando se a correspondência no endereço correto do destinatário, presume-se o recebimento da citação. (Acórdão 1019/2008-TCU-Plenário, Relator Ministro BENJAMIN ZYMLER) ;
As comunicações do TCU, inclusive as citações, deverão ser realizadas mediante Aviso de Recebimento - AR, via Empresa Brasileira de Correios e Telégrafos, bastando para sua validade que se demonstre que a correspondência foi entregue no endereço correto. (Acórdão 1526/2007-TCU-Plenário, Relator Ministro AROLDO CEDRAZ) .
23.	A validade do critério de comunicação processual do TCU foi referendada pelo Supremo Tribunal Federal, nos termos do julgamento do MS-AgR 25.816/DF, por meio do qual se afirmou a desnecessidade da ciência pessoal do interessado, entendendo-se suficiente a comprovação da entrega do "AR" no endereço do destinatário:
EMENTA: AGRAVO REGIMENTAL. MANDADO DE SEGURANÇA. DESNECESSIDADE DE INTIMAÇÃO PESSOAL DAS DECISÕES DO TRIBUNAL DE CONTAS DA UNIÃO. ART. 179 DO REGIMENTO INTERNO DO TCU. INTIMAÇÃO DO ATO IMPUGNADO POR CARTA REGISTRADA, INICIADO O PRAZO DO ART. 18 DA LEI nº 1.533/51 DA DATA CONSTANTE DO AVISO DE RECEBIMENTO. DECADÊNCIA RECONHECIDA. AGRAVO IMPROVIDO.
O envio de carta registrada com aviso de recebimento está expressamente enumerado entre os meios de comunicação de que dispõe o Tribunal de Contas da União para proceder às suas intimações.
O inciso II do art. 179 do Regimento Interno do TCU é claro ao exigir apenas a comprovação da entrega no endereço do destinatário, bastando o aviso de recebimento simples.
24.	No caso vertente, a citação do responsável se deu pela entrega da comunicação com base em pesquisa de endereço realizada pelo TCU (peça 44) . A entrega dos ofícios citatórios nesses endereços ficou comprovada (AR de peça 52) e, portanto, encontra-se formalmente válida. 
25.	Nos processos do TCU, a revelia não leva à presunção de que seriam verdadeiras todas as imputações levantadas contra os responsáveis, diferentemente do que ocorre no processo civil, em que a revelia do réu opera a presunção da verdade dos fatos narrados pelo autor. Dessa forma, a avaliação da responsabilidade do agente não pode prescindir da prova existente no processo ou para ele carreada. 
26.	Ao não apresentar sua defesa, o responsável deixou de produzir prova da regular aplicação dos recursos sob sua responsabilidade, em afronta às normas que impõem aos gestores públicos a obrigação legal de, sempre que demandados pelos órgãos de controle, apresentar os documentos que demonstrem a correta utilização das verbas públicas, a exemplo do contido no art. 93, do Decreto Lei 200/1967: "Quem quer que utilize dinheiros públicos terá de justificar seu bom e regular emprego na conformidade das leis, regulamentos e normas emanadas das autoridades administrativas competentes." 
27.	Mesmo as alegações de defesa não sendo apresentadas, considerando o princípio da verdade real que rege esta Corte, procurou-se buscar, em manifestações do responsável na fase interna desta Tomada de Contas Especial, se havia algum argumento que pudesse ser aproveitado a seu favor. 
28.	No entanto, a Alberto Gomes Canuto - ME não se manifestou na fase interna, não havendo, assim, nenhum argumento que possa vir a ser analisado e posteriormente servir para afastar as irregularidades apontadas.
29.	No tocante à ASBT e ao Sr. Lourival Mendes de Oliveira Neto tendo em vista que as alegações de defesa apresentadas (peças 53 e 54) são idênticas segue sua análise em conjunto.
30.	Alegações de defesa do Sr. Lourival Mendes de Oliveira Neto (peça 53) e da Associação Sergipana de Blocos de Trio (peça 54) : 
30.1.	Quanto a não comprovação de que os artistas/bandas foram contratados por preços de mercado e a autorização da realização de pagamentos às bandas que se apresentaram no evento, com divergência entre os valores contratados e os efetivamente declarados:
30.1.1.	a defesa argumentou que a escolha do artista ocorre em função do desejo e da aceitação do público local, a não observação desse requisito pode gerar um evento vazio, com público insignificante, contrariando o objetivo da movimentação turística do local
30.1.2.	Enfatizou que a conformidade do preço apresentado com aqueles praticados no mercado foi respaldada através da análise e validação de pareceres emitidos pela área técnica e jurídica do MTur. Frisou que tais pareceres envolveram diligências ao convenente e foram elaborados de forma criteriosa analisando o custo dos serviços.
30.1.3.	Ressaltou que se os documentos não fossem previamente analisados e aprovados pelo concedente, na forma da Portaria interministerial 127/2008, o convênio sequer viria a existir. Nesse contexto, transcreveu julgado da 8ª Vara Federal de Estado de Sergipe, o qual absorveu o Sr. Lourival Mendes de Oliveira Neto da prática dos crimes previstos nos artigos 89 da Lei 8.666/93 e 312 do Código Penal com fundamento no artigo 386, incisos III e II. (peça 54, p. 6-11) .
30.1.4.	Destacou, ainda, que nenhum artista questionou os pagamentos e que os cachês teriam oscilações de valores (peça 53, p. 15) . Assim, citou à peça 54, p. 12:
nenhum artista que se apresentou no evento questionou os pagamentos efetuados para aquelas empresas e/ou representantes apontados nas cartas de exclusividade, tampouco alegou falta de pagamento pelo convenente (em nenhum momento foi cobrado qualquer valor extrajudicial ou judicialmente referente aos cachês) .
Por oportuno, vale lembrar que atrações artísticas tem oscilações significativas em seus valores de cachês, um dia pode estar valendo "X" no dia seguinte "Y", entendemos que essa oscilação poderia comprometer a análise através de notas do fornecedor.
30.1.5.	Sustentou que no que se refere à movimentação financeira dos recursos liberados, os pagamentos foram transferidos para conta do único fornecedor que detinha e apresentou carta de exclusividade e orçamento para apresentação do artista, na forma do disposto no art. 45 da Portaria Interministerial 127/2008. Defendeu a desnecessidade de se apresentar cotação de acordo com a Portaria Interministerial 127/2008 (peça 53, p. 12-13) , uma vez que da leitura conjunta dos artigos 45 e 46, II c/c § 1 º, II, do art. 46 da Portaria Interministerial 127/2008, a cotação será desnecessária "quando em razão da natureza do objeto, não houver pluralidade de opções".
30.1.6.	Ainda, em relação ao processo de contratação e pagamento ao prestador dos serviços citou o posicionamento da 2ª Vara da Justiça Federal da 5ª Região Seção Judiciária de Sergipe no processo 0803927-43, o qual consignou na sentença que as supostas irregularidades são de natureza formal; que a Lei 8.666 não se aplica ao convênio e que o ora justificante cumpriu de forma integral o repasse ao fornecedor do serviço (peça 54, p. 14-15) .
30.2.	Quanto a prescrição punitiva do TCU e da prescrição da pretensão de ressarcimento por tomada de contas:
30.2.1.	Requereu a prescrição da pretensão de ressarcimento, argumentando que os fatos apurados ocorreram em 2008, sem prova de dolo/erro grosseiro/ou vantagem, e a presente tomada de contas TC Processo 033.208/2015-8, foi instaurada em 2015, encontrando-se atingida pela prescrição segundo entendimento do STF (informativo 910) .
30.2.2.	Citou que caso não seja decretada tal pretensão, deve ser acatada a prescrição da pretensão punitiva na forma do entendimento firmado em decisão recente do Supremo Tribunal Federal, adotando o prazo estabelecido da Suprema Corte (de cinco anos) .
30.2.3.	Por fim, a defesa espera que:
seja recebida as ALEGAÇÕES DE DEFESA para que possam influir no mérito desta Tomada de Contas, dando se maior peso, no julgamento, à realização material e ao atingimento dos objetos conveniados, ante os fatos e fundamentos de direito acima expostos, determinando, ao final, o arquivamento da presente Tomada de Contas Especial, julgando regulares as respectivas contas, com quitação, ou ainda, decretando a prescrição punitiva e de pretensão de ressarcimento.
31.	Análise:
31.1.	Quanto ao argumento de que houve conformidade do preço apresentado com aqueles praticados no mercado respaldada através da análise e validação de pareceres emitidos pela área técnica e jurídica do MTur: considerando que foi o próprio MTur, valendo-se do princípio da autotutela, que emitiu a Nota Técnica de Reanálise Financeira 524/2014 (peça 1, p. 169-173) aprovando a execução física e reprovando a execução financeira do convênio em apreço, uma vez que as evidências que apontaram o superfaturamento só puderam ser avaliadas posteriormente pelo Ministério quando do recebimento do Relatório de Demandas Especiais  00224.001217/2012-54 (peça 1, p. 102-165) , rejeita-se as alegações de defesa dos responsáveis quanto à esta questão. 
31.2.	Quanto ao argumento de que os pagamentos foram transferidos para conta do único fornecedor que detinha e apresentou carta de exclusividade e orçamento para apresentação do artista: considerando que:
31.2.1.	foi realizada a contratação das bandas por inexigibilidade fundamentada em contratos de exclusividade com empresa intermediária, não diretamente com os artistas ou com seus empresários exclusivos, fora dos moldes preconizados no Acórdão 96/2008-TCU-Plenário;
31.2.2.	este Tribunal emitiu entendimento, conforme consta no item 9.5.1.1 do Acórdão 96/2008-TCU-Plenário, de que, quando da contratação de artistas consagrados, enquadrados na hipótese de inexigibilidade prevista no inciso III do art. 25 da Lei 8.666/1993, por meio de intermediários ou representantes, deve ser apresentada cópia do contrato de exclusividade dos artistas com o empresário contratado, registrado em cartório, e que tal contrato de exclusividade difere daquela autorização que confere exclusividade apenas para os dias correspondentes à apresentação dos artistas e que é restrita à localidade do evento;
31.2.3.	o MTur, objetivando atender ao comando da determinação inserta no subitem 9.5.1.1 do Acórdão 96/2008-TCU-Plenário, passou a inserir em convênios por ele celebrados cláusula tratando especificamente de a exigência dos contratos de exclusividade atenderem aos moldes estabelecidos no referido acórdão. No presente caso, Cláusula Terceira, Inciso II, alínea "oo" e "pp" do Convênio 732314/2010 (peça 1, p. 50) .
31.2.4.	o Acórdão 1435/2017-TCU-Plenário (TC-Processo 022.552/2016-2) uniformizou a disciplina sobre a matéria, em sede de consulta formulada pelo Ministério do Turismo, basicamente no sentido de que as situações de ausência ou de falha nos contratos de exclusividade, ou nas cartas de exclusividade, podem não ensejar, por si sós, o julgamento de irregularidade das contas ou a condenação em débito de responsável, a depender das circunstâncias do caso concreto. Mas, não se aplica ao presente caso, uma vez que o nexo de causalidade das receitas, despesas e prestador dos serviços não restou comprovado;
31.2.5.	no caso concreto não houve os atenuantes das exigências do procedimento de inexigibilidade de licitação que seria: o próprio instrumento do convênio definir a priori os grupos musicais que se apresentarão nos eventos previstos e os valores a serem pagos pela apresentação dos grupos musicais, o que implica dizer que há presunção (iuris tantum, sujeita a prova em contrário) de que o montante fixado no ajuste está compatível com os preços de mercado. 
31.2.6.	Rejeita-se as alegações de defesa dos responsáveis quanto à esta questão. 
31.3.	Quanto à citação pela defesa do posicionamento da 2ª Vara da Justiça Federal da 5ª Região Seção Judiciária de Sergipe no processo 0803927-43 e do julgado da 8ª Vara Federal de Estado de Sergipe, com conclusões que vão de encontro as trazidas por este tribunal quanto à responsabilização do Sr. Lourival Mendes de Oliveira Neto no tocante ao repasse dos valores aos artistas: considerando que:
31.3.1.	a Cláusula Terceira, Inciso II, alínea "pp" do Convênio 732314/2010 (peça 1, p. 46) , expressamente impõe que o convenente deve "encaminhar ao concedente documento comprobatório do efetivo recebimento do cachê por parte dos artistas, e/ou bandas, e/ou grupos, emitido pelo contratante dos mesmos";
31.3.2.	o princípio da independência das instancias garanti ao TCU, como regra, a autonomia necessária para julgar os processos de contas sem a eventual existência de sentença judicial condenatória ou absolutória;
31.3.3.	mantem-se o entendimento deste Tribunal, rejeitando-se as alegações de defesa dos responsáveis quanto à esta questão. 
31.4.	Quanto à existência de superfaturamento: salienta-se que os responsáveis se mantiveram silentes, não apresentando elementos capazes de atenuar/elidir a existência de evidências de superfaturamento, conforme tabelas apresentadas no item 16 desta instrução de acordo com as informações trazidas pela CGU (peça 1, p. 140 a 142 e peça 36) , as quais apontam a divergência entre os valores contratados e os efetivamente recebidos pelas bandas que se apresentaram, a título de cachê. 
31.4.1.	Tais divergências resultaram em um débito original de R$ 63.920,92 (95,69% de um superfaturamento de R$ 66.800,00) , conforme conclusão assente no Despacho do relator desses autos, Ministro-Substituto Weder de Oliveira (peça 33) .
31.4.2.	Sobre essa constatação, cita-se trecho do Acórdão 1435/2017-TCU-Plenário-Ministro:Weder de Oliveira:
10. Temos observado que os instrumentos jurídicos apresentados pelos representantes do artista ('empresários ad hoc') , denominados de 'autorização, atesto ou carta de exclusividade', são instrumentos jurídicos precários, que não se configuram propriamente como contratos, por não estarem devidamente definidos os poderes e direitos de representação, os deveres e obrigações das partes, entre eles: a clara especificação do objeto, a remuneração do contratado, os limites negociais (O empresário exclusivo está autorizado, em nome do artista, a cobrar qualquer valor? O valor a ser cobrado da entidade contratante abrange quais custos: hospedagem, alimentação, transporte de equipamentos, montagem do show?) e o valor a ser percebido pelo artista (não se espera que o artista celebre um 'contrato de exclusividade' para evento certo em que não se especifique o valor que lhe deverá ser repassado em razão de sua apresentação) .
31.5.	Quanto à prescrição da pretensão de ressarcimento e/ou à prescrição punitiva arguidas pela defesa: 
31.5.1.	Cita-se que este Tribunal já tem decisão uniforme quanto ao tema da prescrição, quer seja relativa à pretensão punitiva ou relativa ao ressarcimento de prejuízo ao erário. 
31.5.2.	Nesse contexto, citam-se os seguintes esclarecimentos: 
31.5.2.1.		A questão da prescritibilidade das ações de ressarcimento por danos causados ao Erário foi objeto de incidente de uniformização de jurisprudência suscitado no âmbito desta Corte de Contas, o qual foi julgado pelo Acórdão 2709/2008-TCU-Plenário - Relator: Min. Benjamin Zymler (TC Processo 005.378/2000-2) . Por meio desse decisum, firmou-se o entendimento segundo o qual são imprescritíveis as ações de ressarcimento por prejuízos gerados ao Erário, em consonância com posicionamento do Plenário do Supremo Tribunal Federal, exarado em sede de Mandato de Segurança (MS 26.210-9/DF, Relator Ministro Ricardo Lewandowski) . Segue trecho do referido Acórdão:
9.1. deixar assente no âmbito desta Corte que o art. 37 da Constituição Federal conduz ao entendimento de que as ações de ressarcimento movidas pelo Estado contra os agentes causadores de danos ao erário são imprescritíveis, ressalvando a possibilidade de dispensa de instauração de tomada de contas especial prevista no §4º do art. 5º da IN TCU nº 56/2007 [vigente à época; sucedida pela IN TCU nº 71/2012];
31.5.2.2..	A condenação em débito em processo de tomada de contas especial não tem caráter punitivo, possuindo, essencialmente, natureza jurídica de reparação civil pelo prejuízo causado ao erário, não sendo alcançada pelo instituto da prescrição da pretensão punitiva. (Acórdão 4212/2017-TCU-Primeira Câmara - Relator: Benjamin Zymler) ;
31.5.2.3.	A prescrição prevista na Lei 9.784/1999 não se aplica à atividade de controle externo. O instituto da prescrição nos processos do TCU obedece ao art. 37, § 5º, da Constituição Federal, no que tange ao ressarcimento do prejuízo, e ao art. 205 da Lei 10.406/2002 (Código Civil) , no que se refere à pretensão punitiva. Assim, quanto ao débito, a ação é imprescritível, e quanto à aplicação de sanções, ela prescreve em dez anos a contar da data de ocorrência das irregularidades (Acórdão 374/2017-TCU-Plenário - Relator: Bruno Dantas) ;
31.5.2.4.		Assim, no que se refere às ações de ressarcimento à União relativas a débitos de outros entes federativos, prevalece a norma do art. 37, § 5º, da Constituição Federal, no sentido da imprescritibilidade dos ilícitos causadores de prejuízos ao erário (Súmula TCU 282: As ações de ressarcimento movidas pelo Estado contra os agentes causadores de danos ao erário são imprescritíveis) .
31.5.2.5.	Ainda sobre o tema, recentemente, no julgamento do Recurso Extraordinário (RE) 852475, com repercussão geral reconhecida (tema 897: prescritibilidade da pretensão de ressarcimento ao erário em face de agentes públicos por ato de improbidade administrativa) , o Plenário do Supremo Tribunal Federal (STF) , por maioria de votos, reconheceu a imprescritibilidade de ações de ressarcimento de danos ao erário decorrentes de atos dolosos de improbidade administrativa. O caso representativo da controvérsia foi o RE 852475, julgado na Sessão de 8/8/2018 (Redator para o acórdão Min. EDSON FACHIN - votos/acórdão ainda não publicados até esta data) .
31.5.2.6.	Ademais, há repercussão geral reconhecida, mas ainda pendente de julgamento pelo STF especificamente quanto prescritibilidade ou não da pretensão de ressarcimento ao erário fundada em decisão de Tribunal de Contas (tema 899) . Nesse contexto, enquanto não sobrevier julgado da Suprema Corte que limite a atuação do Tribunal de Contas na persecução do ressarcimento ao erário, inclusive pela via da Tomada de Contas Especial, deve prevalecer a orientação consignada na Súmula TCU 282. 
31.5.2.7.	No que se refere à prescrição da pretensão punitiva, vale ressaltar que a pretensão punitiva, conforme Acórdão 1441/2016-TCU-Plenário, Relator Ministro Benjamin Zymler, que uniformizou a jurisprudência acerca dessa questão, subordina se ao prazo geral de prescrição indicado no art. 205, do Código Civil, que é de dez anos, contado da data de ocorrência da irregularidade sancionada, nos termos do art. 189, do Código Civil, sendo este prazo interrompido pelo ato que ordenar a citação, a audiência ou a oitiva do responsável.
31.5.2.8.	No caso em exame, não ocorreu a prescrição, uma vez que a irregularidade sancionada ocorreu em 6/7/2010 (data utilizada para cálculo do débito) e o ato de ordenação da citação deu-se em 22/9/2019 (peça 41) 
31.5.2.9.	Dessa forma, não se vislumbra plausível o pedido da defesa de que seja decretada a prescrição da pretensão de ressarcimento, nem da pretensão punitiva do TCU (multa) , uma vez que não houve o transcurso de mais de dez anos do fato gerador da irregularidade e data do ato que ordenou a citação do responsável.
CONCLUSÃO
32.	A empresa Alberto Gomes Canuto - ME (CNPJ 04.574.995/0001-55) deve ser considerada revel, nos termos do art. 12, §3º, da Lei 8.443/1992, devendo suas contas serem, desde logo, julgadas irregulares, condenando-o a multa prevista no art. 57, inciso II, da Lei 8.443/1992.
33.	Tendo em vista que não constam dos autos elementos que permitam reconhecer a boa-fé do o Sr. Lourival Mendes de Oliveira Neto (CPF XXX.702.215-XX) e da Associação Sergipana de Blocos de Trio (CNPJ 32.884.108/0001-80) considerando o exposto no item 28 desta instrução, sugere-se que suas contas sejam julgadas irregulares, nos termos do art. 202, § 6º, do RI/TCU, com a imputação do débito atualizado monetariamente e acrescido de juros de mora, nos termos do art. 202, §1º, do RI/TCU. Ressalta-se que a análise da boa-fé relativa a pessoa jurídica de direito privado é realizada considerando as condutas de seus administradores, uma vez que os atos destes obrigam a pessoa jurídica, desde que exercidos nos limites dos poderes definidos no ato constitutivo do ente, nos termos do art. 47 do Código Civil (Acórdão 1723/2016-TCU-Plenário, Ministro-Relator Raimundo Carrero) .
PROPOSTA DE ENCAMINHAMENTO
34.	Ante todo o exposto, submetem-se os autos à consideração superior, propondo:
	a) considerar revel a empresa Alberto Gomes Canuto - ME (CNPJ 04.574.995/0001-55) , para todos os efeitos, dando-se prosseguimento ao processo, com fulcro no art. 12, § 3º, da Lei 8.443/92;
	b) rejeitar as alegações de defesa do Sr. Lourival Mendes de Oliveira Neto (CPF XXX.702.215-XX) e da Associação Sergipana de Blocos de Trio (CNPJ 32.884.108/0001-80) ;
c) com fundamento nos arts. 1º, inciso I, 16, inciso III, alínea "c", da Lei 8.443/1992, c/c os arts. 19 e 23, inciso III, da mesma Lei, e com arts. 1º, inciso I, 209, incisos III, 210 e 214, inciso III, do Regimento Interno do TCU (RI/TCU) , julgar irregulares as contas do Sr. Lourival Mendes de Oliveira Neto (CPF XXX.702.215-XX) , Presidente da ASBT, e condená-lo, solidariamente com a Associação Sergipana de Blocos de Trio (CNPJ 32.884.108/0001-80) e Alberto Gomes Canuto - ME (CNPJ 04.574.995/0001-55) , ao pagamento da quantia a seguir especificada, com a fixação do prazo de quinze dias, a contar das notificações, para comprovarem, perante o Tribunal (art. 214, inciso III, alínea "a", do Regimento Interno) , o recolhimento da dívida aos cofres do Tesouro Nacional, atualizada monetariamente e acrescida dos juros de mora, calculados a partir da data discriminada, até a data do recolhimento, na forma prevista na legislação em vigor: 
	c.1.1) Valor e data original do débito:
	VALOR ORIGINAL DO DÉBITO (R$) 
	DATA DE OCORRÊNCIA

	63.920,92
	6/7/2010

	b.1.2) 	Valor do débito atualizado em 16/3/2020, com juros (peça 56) : R$ 136.031,62
c) aplicar individualmente ao Sr. Lourival Mendes de Oliveira Neto (CPF XXX.702.215-XX) , Presidente da ASBT, à Associação Sergipana de Blocos de Trio - ASBT (CNPJ 32.884.108/0001-80) e à Empresa Alberto Gomes Canuto - ME (CNPJ 04.574.995/0001-55) a multa prevista no art. 57 da Lei 8.443/1992 c/c os art. 267 do RI/TCU, fixando-lhes o prazo de quinze dias, a contar das notificações, para comprovarem, perante o Tribunal (art. 214, inciso III, alínea "a" do RI/TCU) , o recolhimento das dívidas aos cofres do Tesouro Nacional, atualizadas monetariamente desde a data do acórdão que vier a ser proferido até a do efetivo recolhimento, se for paga após o vencimento, na forma da legislação em vigor; 
d) autorizar, desde logo, nos termos do art. 28, inciso II, da Lei 8.443/1992, a cobrança judicial das dívidas, caso não atendida às notificações; 
e) autorizar, desde logo e caso solicitado, o pagamento da dívida dos responsáveis, em até 36 parcelas mensais e consecutivas, nos termos do art. 26 da Lei 8.443/1992 c/c o art. 217 do RI/TCU, fixando-lhes o prazo de quinze dias, a contar do recebimento da notificação, para comprovarem perante o Tribunal o recolhimento da primeira parcela, e de trinta dias, a contar da parcela anterior, para comprovarem os recolhimentos das demais parcelas, devendo incidir sobre cada valor mensal, atualizado monetariamente, os juros de mora devidos, na forma prevista na legislação em vigor;
f) encaminhar cópia da deliberação que vier a ser proferida, bem como do relatório e do voto que a fundamentarem, ao Procurador-Chefe da Procuradoria da República em Sergipe, nos termos do §3º do art. 16 da Lei 8.443/1992, para adoção das medidas que entender cabíveis;
	g) enviar cópia do Acórdão que vier a ser proferido ao Ministério do Turismo e aos responsáveis, para ciência, informando que a presente deliberação, acompanhada do Relatório e do Voto que a fundamenta, está disponível para a consulta no endereço www.tcu.gov.br/acordaos, além de esclarecer que, caso requerido, o TCU poderá fornecer sem custos as correspondentes cópias, de forma impressa."
É o relatório.

não há.

Procurador Marinus Eduardo De Vries Marsico.

TOMADA DE CONTAS ESPECIAL. CONVÊNIO. PROMOÇÃO DO TURISMO. EVENTO FESTIVO REGIONAL. EVIDENCIAÇÃO DE SUPERFATURAMENTO. DIFERENÇA ENTRE OS VALORES PAGOS À EMPRESA INTERMEDIÁRIA E OS PAGOS À BANDA/ARTISTAS. CITAÇÃO. REJEIÇÃO DAS ALEGAÇÕES DE DEFESA DO GESTOR E DA INSTITUIÇÃO CONVENENTE. REVELIA DA EMPRESA INTERMEDIÁRIA. CONTAS IRREGULARES. SOLIDARIEDADE. DÉBITO. MULTA.

TOMADA DE CONTAS ESPECIAL (TCE)

Secretaria de Controle Externo de Tomada de Contas Especial (Secex-TCE).

Trata-se de tomada de contas especial instaurada pelo Ministério do Turismo (MTur) contra a Associação Sergipana de Blocos de Trio (ASBT) e seu presidente, Sr. Lourival Mendes de Oliveira Neto, em razão da impugnação total das despesas do convênio 113/2010/MTur (Siconv 732314) , cujo objeto era apoiar a realização do projeto intitulado "Santana Folia", realizado no dia de 22/5/2008.
O valor do convênio foi estabelecido em R$ 209.000,00, dos quais R$ 200.000,00 foram repassados pelo concedente, em 1/7/2010, e o restante, R$ 9.000,00, correspondeu à contrapartida da convenente.
O objeto conveniado foi a realização dos seguintes shows e itens de estrutura:
	Banda
	Data
	Valor

	Estação do Axé
	16/4/2010
	20.000,00

	Forró KArisma
	16/4/2010
	50.000,00

	Sambacana
	16/4/2010
	20.000,00

	Ciganos do Arrocha
	17/4/2010
	20.000,00

	Naire
	17/4/2010
	50.000,00

	Richardson
	17/4/2010
	20.000,00

	Estrutura para palco em alumínio.
	16/4/2010
	29.000,00

A Coordenação-Geral de Análise de Projetos do MTur, por meio do parecer técnico 279/2010, aprovou a proposição de convênio, incluído o plano de aplicação detalhado (peça 1, pp. 27 a 31) .
Entre outros requisitos examinados, necessários à aprovação do ajuste, constou do referido parecer técnico e foi considerado no parecer Conjur/MTur 306/2010 (item 'D') a análise dos custos especificados no plano de trabalho (peça 1, p. 42) :
"Isto posto, julgamos oportuna a aprovação, considerando que os custos indicados no
Projeto são condizentes com o praticado no mercado local, tendo por base as propostas
anexadas ao sistema apresentadas e já atestados."
Neste Tribunal, a Associação Sergipana de Blocos de Trio (ASBT) , o Sr. Lourival Mendes de Oliveira Neto, foram inicialmente citados pelo valor de R$ 200.040,00 (peça 8 e 9) :
"Irregularidade: não comprovação da boa e regular aplicação dos recursos federais transferidos a esta associação, em face da impugnação total das despesas do 113/2010 (Siafi/Siconv 732314) , em virtude de (a) contratação irregular da empresa Alberto Gomes Canuto (CNPJ 04.574.995/0001-55) por inexigibilidade de licitação, quando ausente o requisito de inviabilidade de competição, em afronta ao art. 25, inciso III, da Lei 8.666/1993 e ao subitem 9.5.1.1 do Acórdão 96/2008-TCU-Plenário; (b) não demonstração do nexo de causalidade entre os valores repassados e o fim a que eles se destinavam, pois não há como se afirmar que os valores pagos à empresa Alberto Gomes Canuto - ME (CNPJ 04.574.995/0001-55) foram realmente utilizados na consecução do objeto pactuado; (c) ausência de publicidade devida dos extratos do ato de inexigibilidade 06/2010 e dos contratos 17 e 18/2010, conforme arts. 26 e 61 da Lei 8.666/1993; (d) divergência entre os valores contratados e os efetivamente recebidos pelas bandas a título de cachê; e (e) não comprovação do recebimento dos cachês pelas bandas/artistas musicais".
Após análise das alegações apresentadas e outras medidas saneadoras descritas no histórico do relatório que precede esta proposta, além de concluir pela redução do valor do dano ao erário, a unidade instrutiva conclui que a empresa contratada como intermediária para realização das apresentações artísticas, Alberto Gomes Canuto - ME, também deveria ser chamada aos autos.
Dessa forma, renovando as comunicações já realizadas, promoveu a citação dos responsáveis pela divergência entre os valores contratados e os efetivamente recebidos pelas bandas que se apresentaram, a título de cachê, no montante de R$ 63.920,92, nos seguintes termos (peças 45, 46 e 47) :
"a)	Irregularidade: não comprovação de que os artistas/bandas foram contratados por preços de mercado, exigência contida no item "m" da parte II da cláusula terceira e da cláusula oitava do convênio MTur/ASBT 732314/2009, e no art. 45 e 46, II, da Portaria Interministerial 127/2008, bem como pela existência de evidências de superfaturamento, correspondente à diferença entre os valores pagos às empresas que se apresentaram como representantes exclusivos e os valores recebidos pelos artistas/bandas, valores presumidos como preços de mercado em razão do contexto em que ocorreram as contratações diretas e da precariedade jurídica dos instrumentos de representação."
Tendo a empresa Alberto Gomes Canuto-ME permanecido silente, a Secretaria de Controle Externo de Tomada de Contas Especial (Secex-TCE) pugna por sua revelia, bem como pela rejeição das alegações de defesa apresentadas pela ASBT e pelo seu presidente, e pelo julgamento pela irregularidade de suas contas, a imputação de débito, com base no quadro abaixo.
	BANDAS
	VALOR INFORMADO DO CACHÊ (R$) 
	DIFERENÇA DE CACHÊ (R$) 

		PELA ASBT
	PELO REPRESENTANTE DA BANDA
	
	Banda Sambacana
	20.000,00
	14.000,00
	6.000,00

	Banda karisma
	50.000,00
	35.000,00
	15.000,00

	Banda Estação do Axé
	20.000,00
	15.200,00*
	4.800,00

	Banda Nairê
	50.000,00
	35.000,00
	15.000,00

	Banda Ciganos do Arrocha
	20.000,00
	14.000,00
	6.000,00

	Richardson
	20.000,00
	-
	-

	TOTAL (GERAL) 
	180.000,00
	113.200,00
	66.800,00

O dano apurado, R$ 63.920,92 equivale a 95,69%, concernente à participação da União nos termos celebrados, de um superfaturamento de R$ 66.800,00. 
Propõe, também, que seja aplicada, individualmente, a multa prevista no art. 57 da Lei 8.443/1992 ao Sr. Lourival Mendes de Oliveira Neto, à Associação Sergipana de Blocos de Trio, e à empresa intermediária Alberto Gomes Canuto - ME, em decorrência das ocorrências acima descritas.
O Ministério Público junto a este Tribunal (MP/TCU) , representado pelo procurador Marinus Eduardo De Vries Marsico, manifestou-se de acordo com a proposta da unidade instrutiva.
II
Concordo com a análise empreendida pela Secex-TCE, corroborada pelo representante do MP/TCU, a qual adoto como fundamento para minhas razões de decidir.
A ausência de justificativa de preços foi devidamente demonstrada pela unidade instrutiva em sua última instrução, conforme se lê no relatório que precede esta proposta. Ressalto que a Controladoria-Geral da União também apontou essa irregularidade em auditoria, item 2.1.2.40 do Relatório de Demandas Externas 00224.001217/2012-54 (peça 3, p. 275) .
Em todos os documentos de exclusividade para apresentação das atrações, não há estipulação de direitos e obrigações, bem como definição do valor a ser contratado ou da remuneração da pessoa jurídica que recebeu a exclusividade para tal comercialização. Sobre essa questão, transcrevo excerto de minha declaração de voto no Acórdão 1435/2017-TCU-Plenário: 
"10. Temos observado que os instrumentos jurídicos apresentados pelos representantes do artista ('empresários ad hoc') , denominados de 'autorização, atesto ou carta de exclusividade', são instrumentos jurídicos precários, que não se configuram propriamente como contratos, por não estarem devidamente definidos os poderes e direitos de representação, os deveres e obrigações das partes, entre eles: a clara especificação do objeto, a remuneração do contratado, os limites negociais (O empresário exclusivo está autorizado, em nome do artista, a cobrar qualquer valor? O valor a ser cobrado da entidade contratante abrange quais custos: hospedagem, alimentação, transporte de equipamentos, montagem do show?) e o valor a ser percebido pelo artista (não se espera que o artista celebre um 'contrato de exclusividade' para evento certo em que não se especifique o valor que lhe deverá ser repassado em razão de sua apresentação) ."
Vale repisar: no contexto agora desvelado, ante a constatação, pela resposta do MTur, de que não foi avaliado se os preços estabelecidos no plano de trabalho correspondiam a valores compatíveis com os de mercado (verificáveis a partir de propostas apresentadas quando da propositura do convênio) , as omissões observadas nas autorizações/cartas/atestos de exclusividade (omissões que, em contexto distinto do acima descrito, não infirmariam a realidade do vínculo jurídico) passam a ser vistas como evidências de que a função desempenhada pela empresa Alberto Gomes Canuto-ME, detentora da exclusividade ad hoc, prestou-se menos à legítima representação jurídica e mais à viabilização da contratação das referidas atrações artísticas por preços superiores ao que seria praticado por elas, diretamente, ou por seu empresário exclusivo, se por meio dele fosse feita a contratação.
Por essa linha de investigação, o que se tem por demonstradas são evidências de ocorrência de dano ao erário por superfaturamento, e não de ocorrência de dano ao erário fundado essencialmente no entendimento de quebra do nexo causal por não comprovação dos requisitos legais para contratação direta de artistas, por inexigibilidade.
A inexistência de explicações para a necessidade de contratação dos shows por meio da empresa e não diretamente com os empresários exclusivos das bandas, detentoras dos direitos de exclusividade, a precariedade do instrumento de vinculação da representante às bandas, combinadas com a inconsistência temporal das etapas decisórias e a inexistência de justificativa de preços, formam um quadro de robusta presunção de que a participação da empresa, no presente processo, não foi a de uma efetiva representante exclusiva, podendo ser qualificada como intermediação desnecessária, onerosa, e mesmo viabilizadora de enriquecimento sem causa.
Enfatizo o fato de que, muito embora a justificativa de preço não tenha sido realizada no momento devido, como exigido pela legislação de regência, os responsáveis tiveram a oportunidade de fazê-la em resposta à citação, de forma a elidir a presunção de superfaturamento e infirmar a imputação de dano ao erário, mas não o fizeram.
III
Ressalto a prática reiterada pela Associação Sergipana de Blocos de Trio (ASBT) de pagamentos a menor aos artistas em confronto com as notas fiscais apresentadas a título de prestação de contas, evidenciada em 65% dos convênios desta temática (tendo a associação como convenente) analisados pela Controladoria-Geral da União (CGU) , conforme conclusão do Relatório de Demandas Externas 00224.001217/2012-54 (peça 25, pp. 239 a 293) .
Neste processo, deve ser discutida a quantificação do superfaturamento quando não há documento comprobatório do pagamento efetuado pela representante à banda, situação que, conduz a um pequeno ajuste no valor do dano apurado pela unidade instrutiva, conforme a seguir examinado.
Não consta, nos autos, o recibo do pagamento efetuado referente à atração artística Richardson e Banda, no valor de R$ 20.000,00, mas está comprovado que ela se apresentou. 
Oportuno lembrar que os valores cobrados pelas representantes não eram objeto de adequada justificação: não havia avaliação de que eram compatíveis com valores anteriormente cobrados pelas bandas para se apresentarem em eventos semelhantes, como exigia e exige a legislação de regência dos convênios e das licitações.
O ônus dessa demonstração é tanto da convenente que utiliza recursos públicos federais quanto da empresa contratada diretamente, uma vez que deveria ser demonstrada compatibilidade com os preços por ela praticados em eventos anteriores e similares ao ora analisado.
Havendo robustas evidências de superfaturamento e, consequentemente, de dano ao erário, na impossibilidade de quantificação cabal, pode o Tribunal estimá-lo, conforme art. 210, § 1º, II, do RI/TCU.
A fonte de parâmetros para estimar o superfaturamento, a seguir demonstrado, foi produzida pela Controladoria-Geral da União. O convênio em análise nesta TCE foi objeto de fiscalização realizada pela CGU, da qual se originou o relatório de demandas externas RDE 00224.001217/2012-54, anteriormente citado.
No referido relatório, os auditores registraram que foram analisados 72 convênios e, quanto aos artistas/bandas que se apresentaram nos eventos relacionados a esses convênios, elaboraram seguinte síntese (peça 1, p. 103 e 104) :
"Das 349 apresentações artísticas analisadas, ocorreram intermediações na contratação de atrações musicais em 229. Em 105 apresentações artísticas, os representantes/artistas musicais não apresentaram respostas. Em apenas 15 apresentações artísticas os valores informados pelas bandas/artistas musicais foram iguais aos informados nas prestações de contas apresentadas pela ASBT ao Ministério do Turismo. O Quadro 1, a seguir, apresenta consolidação das informações relacionadas à análise quanto à contratação de artistas:
	Situação identificada
	Nº de apresentações artísticas
	Valor (R$) informado pela ASBT nas prestações de contas
	Valor (R$) informado pelas bandas/artistas musicais
	Diferença (R$) 
	%

	Apresentações Artísticas com diferenças nos cachês
	229
	9.541.441,11
	6.363.150,00
	3.178.291,11
	33,31

	Apresentações Artísticas sem diferença nos cachês
	15
	925.000,00
	925.000,00
	0,00
	
	Apresentações Artísticas cujas bandas/artistas musicais não deram respostas sobre o cachê
	105
	5.708.850,00
	-
	-
	-

	TOTAL
	349
	16.175.291,11
	7.288.150,00
	3.178.291,11
	-

Quadro 1 - Informações acerca das análises realizadas em relação à contratação de artistas"
Nos 229 contratos (65,61% do total) em que foram obtidos os recibos das bandas, a diferença entre o valor geral pago às representantes com recursos federais (R$ 9.541.441,11) e o valor geral recebido (cobrado) pelas bandas (R$ 6.363.150,00) corresponde a R$ 3.178.291,11. Ou seja, o percentual estimado de superfaturamento é 49,948%.
No quadro geral elaborado pela CGU, o percentual de superfaturamento estimado no conjunto de 229 contratos é, pode-se dizer, sintomaticamente, de 50%, equivalente a 33,33% do valor conveniado/contratado.
Utilizaremos esse percentual para quantificarmos o dano ao erário resultante da contratação superfaturada da atração Richardson, do que resulta a estimativa de R$ 6.666,66 (33,33% do valor acordado, R$ 20.000,00) .
Considerando a proporcionalidade dos aportes de cada partícipe, o valor do ressarcimento, referente a essa atração, a ser feito ao erário federal é de R$ 6.399,00 (95,69%, percentual de aporte da União, sobre o valor do dano apurado de R$ 6.666,66) , a partir da data da liquidação da despesa e pagamento em favor da empresa contratada, 6/5/2010 (peça 22) .
O dano ao erário resultante da contratação superfaturada das demais atrações é a diferença entre os cachês pagos e o valor conveniado, do que resulta o montante demostrado no quadro a seguir:
	BANDAS
	VALOR INFORMADO DO CACHÊ (R$) 
	DIFERENÇA DE CACHÊ (R$) 

		PELA ASBT
	PELO REPRESENTANTE DA BANDA
	
	Banda Sambacana
	20.000,00
	14.000,00
	6.000,00

	Banda karisma
	50.000,00
	35.000,00
	15.000,00

	Banda Estação do Axé
	20.000,00
	15.200,00*
	4.800,00

	Banda Nairê
	50.000,00
	35.000,00
	15.000,00

	Banda Ciganos do Arrocha
	20.000,00
	14.000,00
	6.000,00

	TOTAL (GERAL) 
	180.000,00
	113.200,00
	46.800,00

Da mesma forma anteriormente explicada, considerando a proporcionalidade dos aportes de cada partícipe (repasse do concedente e contrapartida do convenente) , o valor do ressarcimento a ser feito ao erário federal é de R$ 44.928,00 (95,69%, percentual de aporte da União, sobre o valor do dano apurado de R$ 46.800,00) .
A soma dos débitos acima descritos resulta em R$ 51.327,00, devidos a partir da data de emissão da nota fiscal pela empresa intermediária, 6/7/2010 (peça 1, p. 150) 
Desse modo, anuindo às propostas uníssonas apresentadas pela unidade instrutiva e pelo MP/TCU, as alegações apresentadas devem ser rejeitadas e as contas da Associação Sergipana de Blocos de Trio (ASBT) e do Sr. Lourival Mendes de Oliveira Neto devem ser julgadas irregulares, sendo condenados, em solidariedade com a empresa Alberto Gomes Canuto-ME, revel no presente processo, a ressarcir o erário e apenados com a multa prevista no art. 57 da LO/TCU.
Por fim, de acordo com os critérios firmados no Acórdão 1441/2016-TCU-Plenário, não ocorreu a prescrição da pretensão punitiva no presente caso, conforme análise efetuada unidade instrutiva no item 31.5.2.8 da instrução de peça 57.
Diante do exposto, manifesto-me pela aprovação do acórdão que ora submeto à apreciação deste Colegiado. 
TCU, Sala das Sessões Ministro Luciano Brandão Alves de Souza, em 4 de maio de 2021.
Weder de Oliveira
Relator